臺灣桃園地方法院民事判決　　　　　　 93年度重訴字第199號
原　　　告　甲○○○
訴訟代理人　陳鄭權律師
複　代理人　唐永洪律師
被　　　告　戊○○
　　　　　　乙○○
共　　　同
訴訟代理人　呂傳勝律師
複　代理人　呂丹琪律師
被　　　告　展福建設股份有限公司
法定代理人　丁○○
上列當事人間請求塗銷所有權移轉登記事件，本院於民國94年3
月22日言詞辯論終結，判決如下：
    主    文
原告之訴駁回。
訴訟費用由原告負擔。
    事    實
甲、原告方面：
一、聲明：
（一）確認被告乙○○以被告展福建設股份有限公司（下稱展福
      公司）名義與被告戊○○間就附表1 所示土地所為之債權
      行為與物權行為無效。
（二）被告戊○○應將所取得如附表1 所示土地之所有權移轉登
      記塗銷。
（三）訴訟費用由被告負擔。
二、陳述：
（一）被告乙○○於民國82年3 月12日邀原告投資其於桃園縣大
      溪鎮○○段頭寮小段等開發中之土地，開發案號為桃園縣
      政府81工建使字第261 、262 號，開發後變更為丙種建築
      等用地，原告遂購買其中200 坪之土地，每坪價金新臺幣
      （下同）10萬元，總價金2 千萬元，原告業已給付被告乙○○1 千4 百萬元。嗣被告乙○○為圖悔約，又於83年7
      月30日與原告訂立更動協議書，改為由原告購買開發後之
      桃園縣大溪鎮○○段埔尾小段第270 之49地號面積100 坪
      之土地，而另由被告乙○○退還400 萬元予原告。惟被告
      乙○○仍藉故違約不給付此100 坪土地，故原告再與被告
      乙○○於84年2 月13日訂立協議書，合意解除上開買賣契
      約及內容更動協議書，被告乙○○並同意除上述已退還原
      告之4 百萬元價金外，再返還原告原給付之買賣價金1 千
      萬元及加計之2 百萬元利息，合計被告乙○○應給付原告
      1 千2 百萬元，此1 千2 百萬元之給付義務，被告乙○○
      並同時開立到期日為84年4 月10日、票面金額1 千2 百萬
      元之本票乙紙交予原告，作為擔保履行上開1 千2 百萬元
      債務之用，惟被告乙○○仍然違約。原告乃聲請鈞院以84
      年度票字第1576號裁定就上開本票准予強制執行並經確定
      在案，嗣並聲請鈞院以86年度執字第431 號為強制執行，
      而受償3,011,490 元，扣除此受償之金額外，原告尚有
      8,988,510 元未能受償。
（二）被告乙○○為規避其財產被原告強制執行，竟於86年3 月
      13日與被告展福公司、訴外人丁○○、林淑津等人協議後
      ，將其自己所有坐落桃園縣大溪鎮○○段頭寮小段第429
      之72、270 之11、270 之66、270 之69、336 、316 、
      327 、321 之1 地號等土地，先移轉予被告展福公司，再
      於86 年6月6 日將其依上開協議可分得之土地，虛偽以被
      告戊○○為買受人，而移轉登記在被告戊○○名下，使原
      告執行無著，顯然有害及原告之債權。原告乃向臺灣桃園
      地方法院檢察署對被告乙○○、戊○○提起刑事偽造文書
      罪等告訴在案。
（三）被告戊○○於上開刑事案件偵查中，先陳稱伊有向被告乙○○購買土地，嗣又改稱與被告乙○○係朋友而義務幫忙
      ，後再於審理時改稱為信託關係，然86年間並無信託登記
      ，顯見被告戊○○係作為被告乙○○脫產之人頭。被告乙○○以被告展福公司名義就上開土地與被告戊○○間所為
      之法律行為均屬無償行為，且有害於原告對被告乙○○之
      債權。縱認被告間就上開土地所為之買賣及移轉登記行為
      屬於有償行為，受益人即被告戊○○亦於受益時明知被告
      乙○○係為脫產而將上開土地移轉登記於伊名下，是不論
      依民法第244 條第1 項或第2 項之規定，原告均得聲請撤
      銷被告間就上開土地所為之無償或有償行為，並得依同條
      第4 項之規定，請求被告戊○○回復原狀。
（四）再者，被告乙○○與被告戊○○間之虛偽買賣意思表示亦
      因民法第87條前段之規定而為無效，則依民法第113 條之
      規定，被告乙○○、戊○○亦應負回復原狀之責任。
（五）又依民法第242 條之規定，原告亦有代位被告乙○○，請
      求被告戊○○將上開土地之所有權移轉登記塗銷，將土地
      之所有權回復為被告展福公司之名下之權利，以使原告得
      據以聲請強制執行被告乙○○對被告展福公司之財產移轉
      請求權。
（六）被告乙○○虛偽移轉予被告戊○○之土地，雖除附表1 所
      示土地外，另有其餘土地，惟原告僅就如附表1 所示土地
      為本件請求。綜上所述，爰訴請判決如聲明所示。
三、證據：提出不動產買賣契約書1 份、刑事告訴狀及告訴理由
    （一）狀各1 份、臺灣桃園地方法院檢察署刑事傳票1 紙、
    不動產買賣契約內容更動協議書1 份、本票1 紙、本院84年
    度票字第1576號民事裁定暨確定證明書各1 份、協議書1 份
    、土地登記申請書1 紙、土地買賣所有權移轉契約書節印本
    7 紙、土地登記謄本12份、84年2 月13日協議書1 份、83年
    11月1 日同意書1 紙、本院86年度聲字第176 號民事裁定1
    份、84年度自字第75號刑事判決1 份、被告乙○○85年10月
    23日、86年1 月31日律師函、被告展福公司設立登記事項卡
    各1 份（均為影本）。
乙、被告乙○○、戊○○方面：
一、聲明：駁回原告之訴及假執行之聲請。
二、陳述：
（一）原告於94年1 月11日準備狀追加展福公司為被告，訴之聲
      明第1 項追加確認買賣法律關係無效，第2 項變更為登記
      塗銷，回復登記予被告展福公司，請求之法律關係均有追
      加變更情事，上開追加變更嚴重妨害被告之防禦及訴訟之
      終結，被告絕不同意。
（二）86年3 月13日被告乙○○與被告展福公司、訴外人丁○○
      、林淑津訂立協議書約定被告乙○○、展福公司、訴外人
      丁○○、林淑津於結算分配完成後，擬將被告乙○○分配
      應得之土地依上開協議書約定過還產權予被告乙○○所指
      定之名義人，適被告乙○○赴非洲，需時數月，遂依協議
      書約定於出國前指定摯友即被告戊○○為登記名義人，屬
      信託行為。
（三）原告原向被告乙○○購買土地200 坪，每坪價金10萬元，
      總價2 千萬元，僅給付1400萬元，尚欠6 百萬元拒付，其
      後因土地價格下跌，原告要求被告乙○○變更買賣坪數為
      100 坪，每坪價金仍為10萬元，總價1 千萬元，而由被告
      乙○○退還原告4 百萬元，另由被告乙○○簽發面額1 千
      2 百萬元本票1 紙交付原告，做為履約保證。被告乙○○
      擬將原告所購買之土地移轉登記與原告，原告竟因經濟衰
      退，土地價格嚴重下跌，悔約不買而將被告乙○○所簽發
      之上開本票聲請法院裁定強制執行。
（四）民法第87條第1項所謂通謀虛偽意思表示係指表意人與相
      對人雙方故意為不符真意之表示而言，若僅一方無欲為其
      意思表示所拘束之意而表示與真意不符之意思者，即難指
      為通謀而為虛偽意思表示，最高法院50年度台上字第421
      號判例參照。被告乙○○與被告展福公司、訴外人丁○○
      、林淑津所訂協議書約定「雙方結算分配完成後應將土地
      產權過還乙○○所指定之名義人」，被告乙○○遂依上開
      協議書約定指定被告戊○○為登記名義人，屬信託行為，
      並非通謀虛偽意思表示，被告戊○○委託代書辦理土地移
      轉登記，因被告乙○○當時人在非洲，代書將登記原因誤
      載為「買賣」，被告乙○○、戊○○並不知悉。原告主張
      被告乙○○、戊○○間之土地移轉登記係通謀虛偽意思表
      示，依法無效而訴請塗銷土地所有權移轉登記，竟又主張
      被告等間之土地移轉登記係民法第244 條之詐害債權行為
      ，前後不符互相矛盾，顯無理由。
（五）被告乙○○並未負欠原告債務，原告所提1千2百萬元之本
      票係被告乙○○簽交原告之履約保証票，並非被告乙○○
      負欠原告之債務，尤非解除買賣退還之價款，原告所購買
      之100 坪土地，被告隨時可移轉登記與原告，原告應將上
      開本票及執行受償之3,011,490元退還被告。
（六）原告提出84年2 月13日所訂協議書主張兩造合意解除買賣
      契約，但原告又於86年1 月17日與被告乙○○共同立具同
      意書同意被告乙○○將坐落桃園縣大溪鎮○○段頭寮小段
      429 之19地號土地分割397 平方公尺面積登記與原告，有
      兩造所立同意書為據，代書即訴外人丙○○並依此同意書
      於86年1 月31日將上開土地分割出同小段第429 之24號土
      地，面積397 平方公尺，是原告主張兩造合意解除買賣契
      約，絕非事實。
（七）綜上所述，爰訴請判決如答辯聲明所示。
三、證據：提出協議書、不動產買賣契約書、不動產買賣契約內
    容更動協議書、本票、民事裁定、出國證件、86年1 月17日
    同意書、土地登記謄本、複丈結果通知書、複丈成果圖、被
    告乙○○86年1 月31日律師函各1 份（均為影本）。並聲請
    傳訊證人丙○○。
丙、被告展福公司方面：
一、聲明：同意原告之請求。
二、陳述：被告展福公司與被告戊○○間之買賣關係為無效，因
    86年3 月13日被告展福公司與被告乙○○之協議，係要求被
    告乙○○先將對銀行之貸款及其個人向訴外人陳素珍之借款
    債務共5 千5 百萬元還清後，始可取得土地，而被告乙○○
    未還款即與代書即訴外人丙○○共謀將土地偷偷過戶。
丁、本院依職權調閱本院86年度執字第431 號民事執行卷、93年
    度桃簡字第1537號刑事卷，並函查被告乙○○之出入境資料
    。
    理    由
壹、程序方面：
一、按訴狀送達後，原告不得將原訴變更或追加他訴。但請求之
    基礎事實同一者，不在此限，民事訴訟法第255 條第1 項第
    2 款定有明文。經查，本件原告係於訴狀送達被告乙○○、
    戊○○後，始於94年1 月11日以民事準備（四）狀追加被告
    展福公司；且其聲明本係請求被告乙○○、戊○○應將如附
    表1 所示土地之所有權移轉登記塗銷，嗣則變更為前揭事實
    欄中其訴之聲明所述，核原告所為上開訴之追加及變更，雖
    為被告乙○○、戊○○所不同意，惟原告所據之基礎事實既
    為同一，則揆諸上揭法律規定，仍應准許，此先敘明。
二、再按確認法律關係之訴，非原告有即受確認判決之法律上利
    益者，不得提起之；確認證書真偽或為法律關係基礎事實存
    否之訴，亦同。前項確認法律關係基礎事實存否之訴，以原
    告不能提起他訴訟者為限，民事訴訟法第247 條第1 項、第
    2 項定有明文。經查，本件原告係被告乙○○金錢債務之債
    權人，並曾執行被告乙○○之財產而未能全部受償；另被告
    展福公司則係依被告乙○○指示而將如附表1 所示土地所有
    權以買賣為原因行為而移轉登記予被告戊○○，以縮短彼此
    間之給付關係（均詳如後述），是若被告展福公司與被告戊○○間就如附表1 所示土地移轉之債權行為與物權行為無效
    者，則被告乙○○即得請求被告展福公司對自己為給付，而
    原告自亦得執行被告乙○○此部分之財產權，是原告就被告
    展福公司與被告戊○○間如附表1 所示土地移轉之債權行為
    與物權行為是否無效乙節，固得認為有確認利益。然原告並
    非不得提起請求被告戊○○將如附表1 所示之土地所有權移
    轉登記予被告展福公司之給付訴訟，亦即原告並非屬於不能
    提起他訴訟之情形，則揆諸上揭法律規定，原告訴之聲明第
    1 項請求確認之部分，應認並無確認利益，而不應准許。
貳、實體方面：
一、本件原告起訴主張，其於82年3 月12日向被告乙○○購買坐
    落桃園縣大溪鎮○○段頭寮小段等開發中之土地面積200 坪
    之部分，每坪價金10萬元，總價2 千萬元，並即給付被告乙○○1 千4 百萬元。嗣被告乙○○又於83年7 月30日與原告
    訂立更動協議書，改為由原告購買開發後之桃園縣大溪鎮○○段埔尾小段第270 之49地號面積100 坪之土地，並由被告
    乙○○退還原告400 萬元。嗣被告呂違約未給付此100 坪之
    土地，故原告再與被告乙○○於84年2 月13日訂立協議書，
    合意解除上開買賣契約及內容更動協議書，被告乙○○並同
    意再返還原告原給付之買賣價金1 千萬元及加計之2 百萬元
    利息，此1 千2 百萬元之給付義務，被告乙○○並同時開立
    到期日為84年4 月10日、票面金額1 千2 百萬元之本票乙紙
    交予原告，作為擔保履行之用，惟被告乙○○仍然違約，原
    告乃聲請鈞院裁定就上開本票准予強制執行及聲請為強制執
    行而受償3, 011,490元。詎被告乙○○為規避其財產被原告
    強制執行，竟於86年3 月13日與被告展福公司、訴外人丁○○等人協議後，將其自己所有坐落桃園縣大溪鎮○○段頭寮
    小段第429 之72、270 之11、270 之66、270 之69、336 、
    316 、327 、321 之1 地號等土地，先移轉予被告展福公司
    ，再於86年6 月6 日將其依上開協議可分得之上開土地，虛
    偽以被告戊○○為買受人，而移轉登記在被告戊○○名下，
    而被告乙○○以被告展福公司名義就上開土地與被告戊○○
    間所為之法律行為均屬無償行為，且有害於原告對被告乙○○之債權。縱認其等所為之買賣及移轉登記行為屬於有償行
    為，受益人即被告戊○○亦於受益時明知被告乙○○係為脫
    產而將上開土地移轉登記於伊名下，是不論依民法第244 條
    第1 項或第2 項之規定，原告均得聲請撤銷被告間就上開土
    地所為之無償或有償行為，並得依同條第4 項之規定，請求
    被告戊○○回復原狀。再者，被告乙○○與被告戊○○間之
    虛偽買賣意思表示亦因民法第87條前段之規定而為無效，則
    依民法第113 條之規定，被告乙○○、戊○○亦應負回復原
    狀之責任。又依民法第242 條之規定，原告亦有代位被告乙○○，請求被告戊○○將系爭土地之所有權移轉登記塗銷，
    將系爭土地之所有權回復為被告展福公司之名下之權利。爰
    訴請判決如聲明所示。
二、被告乙○○、戊○○則以：86年3 月13日被告乙○○與被告
    展福公司、訴外人丁○○、林淑津所訂立之協議書係約定其
    等於結算分配完成後，將被告乙○○分配應得之土地過戶予
    被告乙○○所指定之名義人，故被告乙○○乃指定被告戊○○為登記名義人，屬信託行為，並非通謀而為虛偽意思表示
    ，且代書將登記原因誤載為「買賣」，被告乙○○、戊○○
    並不知悉。又被告乙○○所簽發交付原告之上開本票係做為
    履約保證所用。而原告係因土地價格下跌，悔約不買始將上
    開本票聲請法院裁定後為強制執行。實則原告所購買之100
    坪土地，被告乙○○隨時可移轉登記與原告。另原告已於86
    年1 月17日與被告乙○○共同立具同意書同意被告乙○○將
    坐落桃園縣大溪鎮○○段頭寮小段429 之19地號土地分割
    397 平方公尺面積登記與原告，且亦已委由代書分割出同小
    段第429 之24號土地，是原告主張兩造合意解除買賣契約，
    絕非事實，爰訴請判決如答辯聲明所示等語，資為抗辯。
三、被告展福公司則同意原告之請求，並陳述以：86年3 月13日
    被告展福公司與被告乙○○之協議，係要求被告乙○○先償
    還其債務5 千5 百萬元，始可取得土地，然被告乙○○並未
    還款，即與代書即訴外人丙○○共謀將土地過戶，故被告展
    福公司與被告戊○○間之買賣關係為無效等語。
四、原告所主張其於82年3 月12日向被告乙○○購買標的為坐落
    桃園縣大溪鎮○○段頭寮小段等開發中之土地，開發案號為
    桃園縣政府81工建使字第261 、262 號，開發後變更為丙種
    建築等用地，原告購買200 坪，每坪價金10萬元，總價金2
    千萬元，而原告業已給付1 千4 百萬元予被告乙○○；嗣原
    告再與被告乙○○於83年7 月30日另訂不動產買賣契約內容
    更動協議書，將上開原買賣契約之標的面積改為只購買100
    坪，價金仍為每坪10萬元，總價金變為1 千萬元，而由被告
    乙○○退還原告4 百萬元，且將所購買之土地特定為坐落桃
    園縣大溪鎮○○段埔尾小段第270 之49地號土地之事實，業
    據提出不動產買賣契約書、不動產買賣契約內容更動協議書
    各1 份為證（見本院卷第11至13頁、第32頁），並為被告所
    不爭執，堪信為真實。
五、原告又主張其於84年2 月13日再與被告乙○○訂立協議書，
    合意解除上開買賣契約及內容更動協議書，被告乙○○並同
    意再返還原告原給付之買賣價金1 千萬元及加計之2 百萬元
    利息，合計1 千2 百萬元，被告乙○○並同時開立前述本票
    乙紙交予原告，作為擔保履行之用之事實，業據提出本票影
    本1 紙（見本院卷33頁）、協議書1 份（見本院卷第121 頁
    ）為證，亦為被告所不爭執，同堪信為真實。
六、原告再主張被告並未履行上開1 千2 百萬元之給付義務，故
    其乃持上開本票向本院聲請本票裁定後，再聲請為強制執行
    ，並於該執行程序受償3,011,490 元之事實，亦為被告所不
    爭執，並經本院調閱本院86年度執字第431 號卷查核無誤，
    亦堪信為真實。
七、至被告乙○○、戊○○雖抗辯稱原告已另於86年1 月17日與
    被告乙○○共同立具同意書同意被告乙○○將坐落桃園縣大
    溪鎮○○段頭寮小段429 之19地號土地分割397 平方公尺面
    積登記與原告等語。惟查，原告固曾於86年1 月17日與被告
    乙○○簽立上開同意書，約定略以：被告乙○○同意將桃園
    縣大溪鎮○○段頭寮小段第429 之19地號土地分割397 平方
    公尺土地登記予原告名義等語，有該同意書1 紙在卷可按（
    見本院卷第147 頁），惟被告乙○○嗣於同年月31日又委由
    律師發函予原告，表示略以：被告乙○○與原告於86年1 月
    17 日 所簽同意書，係原告同意受領該同意書所示被告乙○○之土地後，作為彼此間購地糾紛之解決，故原告不應再向
    被告乙○○請求任何價金之返還，惟原告仍於近日間執行被
    告乙○○之提存款，此行為實屬廢棄上開同意書之行動，故
    被告乙○○已無履行上開同意書所示土地分割及過戶之義務
    等語，有此律師函1 份在卷足憑（見本院第143 頁）；且證
    人即代書丙○○亦於本院93年12月16日言詞辯論時到庭證稱
    略以：上開同意書係伊所寫，目的係因原告與被告乙○○間
    本即有397 平方公尺土地之買賣行為，但土地沒有特定，這
    些係原告與被告乙○○來伊事務所講的，伊也不清楚，只是
    在場聽而已，後來有據此辦理分割出大溪鎮○○段頭寮小段
    第429 之24地號土地，但未移轉登記予原告，因伊亦有收到
    被告乙○○所寄之上開律師函，上面說原告已廢棄上開同意
    書，被告乙○○不願再履行土地分割及過戶之義務，故伊沒
    有再辦移轉登記，且雙方資料均未交來，伊也無法辦理等語
    （見本院卷第159 、160 頁）。是足認被告乙○○既以上開
    律師函表示原告「廢棄」上開同意書，伊亦無履行此同意書
    所載過戶土地之義務之意思，足見被告乙○○有解除上開同
    意書之意思，原告既未於此意思表示到達後為任何反對之意
    見，足認有默示意思表示同意被告乙○○之解除，是上開同
    意書業經雙方合意解除無誤。此同意書既經被告乙○○與原
    告合意解除，即自始失其效力，而不能發生所謂原告同意受
    領該同意書所示被告乙○○之土地後，作為彼此間購地糾紛
    之解決之效果。是被告乙○○此部分之抗辯，即屬無據。
八、被告乙○○、戊○○又抗辯稱上開本票係被告乙○○所交付
    之履約保證票，並非被告乙○○負欠原告之債務或解除買賣
    契約而退還之價款，而原告所購買之土地，被告乙○○隨時
    可移轉登記與原告，故原告應將上開本票及執行受償之金額
    退還被告等語。經查，依原告與被告乙○○84年2 月13日所
    訂協議書之內容，已明白約定(1)雙方合意解除82年3 月12日
    所訂之「不動產買賣契約書」及83年7 月30日所訂之「不動
    產買賣契約內容更動協議書」。(2)被告乙○○同意除已返還
    原告之價金400 萬元外，另應於84年4 月14日再返還原告價
    金1 千萬元及利息2 百萬元，合計應給付原告1 千2 百萬元
    。(3)被告乙○○並同時簽發上開本票交原告作為擔保票等事
    項。故上開本票顯非被告乙○○、戊○○所稱之「履約保證
    票」，反係解除前述買賣契約後返還價金及利息義務即前述
    1 千2 百萬元給付義務之擔保票甚明。而被告乙○○於84年
    4 月14日前並未給付上開約定之1 千2 百萬元予原告之事實
    ，復為被告乙○○所不爭執，則原告在未滿足此債權之情況
    下，持被告乙○○用以擔保此債務履行所用之上開本票，向
    本院聲請裁定後為強制執行，自屬其正當權利之行使，堪以
    認定。且上揭82年3 月12日所訂之「不動產買賣契約書」、
    83 年7月30日所訂之「不動產買賣契約內容更動協議書」、
    86 年1月17所訂之同意書，既均經原告與被告乙○○合意解
    除，前已述及，則雙方間即已無任何「買賣土地」之契約關
    係存在；所餘者僅上述被告乙○○應給付原告1 千2 百萬元
    之法律關係，是被告乙○○所抗辯稱原告所購買之土地，其
    隨時可移轉登記予原告乙節，亦屬無據。
九、本件被告乙○○既對原告負有給付1 千2 百萬元之義務，且
    原告以上開本票聲請強制執行為正當，原告並已受償一部分
    金額等事實，既均足認定無誤，則本件即續應審究原告基於
    被告乙○○債權人之地位，所主張被告乙○○以被告展福公
    司名義與被告戊○○間就系爭土地所為之債權行為與物權行
    為無效之事實，是否可採？
十、經查，被告展福公司、訴外人丁○○（即被告展福公司負責
    人）、林淑津於86年3 月13日曾共同訂立協議書，約定略以
    ：就被告乙○○應分取之土地（如附表2 所示，下稱附表2
    土地），產權先行登記予被告展福公司名義，向新竹企銀桃
    園分行辦理已出售土地塗銷，貸款擔保物減少，義務人名義
    變更及承受銀行貸款餘額1 億1 千萬元，並約定辦妥新竹企
    銀桃園分行一切有關貸款手續，被告乙○○應承受銀行貸款
    額5 千5 百萬元及已出售土地所得金額扣除應繳土地增值稅
    、應繳未繳稅金、利息及銀行貸款不足額及其費用等所剩餘
    額，雙方結算分配完成後，應將附表2 土地產權過還被告乙○○所指定之名義人等內容，有上開協議書1 份在卷足稽（
    見本院卷第85、86頁），可知被告乙○○所有如附表2 之土
    地係先登記予被告展福公司名義，俟被告乙○○承受銀行貸
    款5 千5 百萬元及立約雙方將已出售土地所得金額扣除一切
    稅金、利息、貸款額、費用等結算分配完成後，被告展福公
    司即應將如附表2 所示土地移轉登記予被告乙○○所指定之
    名義人。而嗣後如附表2 所示土地，亦均移轉登記予被告乙○○所指定之被告戊○○無誤，則為兩造所不爭執，並有如
    附表2 編號3 、4 、6 、7 、9 號之土地登記謄本各1 份在
    卷可按，是堪信為真實。
十一、就此被告展福公司雖抗辯稱如附表2 所示土地係被告乙○○與代書私自通謀過戶等語，惟查，向地政機關申請為土
      地所有權之移轉登記，不惟須當事人之印鑑證明，且在債
      權契約及移轉登記申請書上均須有當事人之簽名或蓋章其
      上，始得獲准，此為社會上一般第三人之生活經驗所得知
      之。則若訴外人展福公司未同意將附表2 所示土地移轉登
      記予被告戊○○名下，只要其拒絕在任何書面上簽名或蓋
      章，應即無法順利完成登記，而非被告乙○○、戊○○得
      以己力完成；參以受託辦理此部分土地登記事項之代書即
      證人丙○○於本院93年度桃簡字第1357號刑事簡易案件審
      理中證稱：「（問：展福公司的負責人丁○○有把要過戶
      土地的印章放你那裡？）權狀原本在我這裡，印章不在我
      這裡，如果要蓋章要找丁○○或她太太林淑津蓋。」、「
      （問：戊○○的章有無在你那裡？）沒有，要蓋章再通知
      他來蓋。」、「214 地號、299 之4 、300 之1 、304 之
      1 、309 、327 之1 、335 之11這幾筆土地買賣合約是丁○○寫好後拿來給我，其餘是他們在協議書談好那幾筆由
      我寫買賣合約書，請他們蓋章。」、「土地剛開始有的是
      分別登記在乙○○、丁○○、展福建設名下，賣給人家為
      整理方面，全部把乙○○的名下全部過戶在展福公司的名
      下，為了要清償問題過戶在展福的名下辦塗銷，立下86年
      3 月13日的協議書，接著就把賣給別人的應該過戶給人家
      就過戶給人，剩下的就看分給誰就辦過戶，丁○○、乙○○都有分別過戶在別人名下。」、「（問：為何用買賣？
      ）因為展福公司要過到別人名下，一定要用買賣或贈與、
      或交換，贈與是不可能，因為土地既然是登記在展福名下
      ，所以不能用交換或贈與，所以我用買賣。」、「（問：
      你有無跟他們說要用買賣的名義辦過戶？）有，他們都知
      道。」、「（系爭土地辦理過戶用買賣是否是你專業代理
      人的建議？）是的。依登記規則要過戶不是買賣就是贈與
      ，但是公司過戶土地給人不能用贈與。」等語，有上開刑
      事案件之訊問筆錄1 份在卷可按（見本院卷第116 、117
      頁），是足認附表2 所示土地確係經被告展福公司所同意
      依86年3 月13日之協議書，而將公司及法定代理人即訴外
      人丁○○之印章蓋於各項書面，並委由證人丙○○移轉登
      記予被告乙○○所指定之第三人即被告戊○○無誤。
十二、次查，被告展福公司將如附表2 所示之土地移轉登記予被
      告戊○○名下，雖係依照上開86年3 月13日協議書之約定
      ，惟依上開證人丙○○之證述內容，可知被告展福公司與
      被告戊○○間並無買賣如附表2 所示土地之債權行為，純
      係為求此移轉登記符合有關之規定，故訂立買賣契約以資
      據以順利為移轉登記，且上開買賣契約上之印文，又係被
      告展福公司與戊○○各自以自己之印章所蓋，其等復均明
      知互相間並無何買賣關係，則足見其等就此所為之買賣契
      約之意思表示，均係無欲為其意思表示所拘束之意而為此
      意思表示，顯屬通謀虛偽意思表示，亦足認定。
十三、再查，原告所主張訴外人展福公司受被告乙○○指示而移
      轉登記予被告戊○○之土地係如附表1 所示，其中編號1
      、2 、3 、4 、5 、9 號之土地，即係與附表2 所示編號
      3 、4 、6 、9 號之土地相同或分割自其中，而附表1 所
      示之其餘土地即編號6 、7 、8 、10、11（所有權應有部
      分均為9/20）、12（所有權應有部分為1/2）之 土地部分
      ，原告主張亦係被告展福公司依被告乙○○之指示而移轉
      登記予被告戊○○，且據提出83年11月1 日同意書1 紙為
      證（見本院卷第132 頁），此同意書中所載被告展福公司
      同意移轉予被告乙○○之土地確包括附表1 所示編號6、7
      、8 、10、11之土地無誤，而附表1 編號12之土地雖未在
      其內，惟均係與上開其餘各筆土地同時移轉予被告戊○○
      ，有該筆土地登記謄本1 紙在卷可按（見本院卷第63 頁
      ），且均為被告所不爭執，是此部分之土地雖未在附表1
      之內，惟仍係被告展福公司將本應分予被告乙○○之土地
      一併移轉登記予被告乙○○所指定之被告戊○○之土地，
      堪以認定。則如附表1 所示編號6 、7 、8 、10、11、12
      之土地部分，依前述同一理由，被告展福公司與被告戊○○間就此等土地所為之買賣契約之意思表示，亦均屬通謀
      虛偽意思表示而為無效，亦足認定無訛。
十四、基上所陳，被告展福公司、戊○○間就如附表1 所示土地
      所為買賣之法律關係既屬無效，則本件所續應審究者，即
      為如附表1 所示土地移轉所有權之物權行為是否無效？經
      查，被告展福公司與戊○○間就如附表1 所示土地之所以
      為通謀虛偽之買賣關係，係為求登記之合法，前已述及，
      惟就此部分之物權行為而言，被告展福公司係依前述86年
      3 月13日協議書之約定，移轉予被告乙○○所指定之人，
      則其內心之真意確係欲移轉登記予被告戊○○無誤，而被
      告戊○○既亦明知自己為受物權移轉登記之人，則其為此
      接受物權移轉之意思表示，亦無虛偽可言，另被告乙○○
      指示被告展福公司為此移轉登記時，亦可認知係由被告戊○○取得所有權，同非虛偽之指示，是原告主張被告展福
      公司、戊○○間就系爭土地所為物權移轉之法律行為亦屬
      通謀虛偽意思表示而無效之部分，即不足採。
十五、再查，被告展福公司所以將如附表1 所示土地所有權移轉
      登記予被告戊○○，係基於與被告乙○○86年3 月13日協
      議書之約定，前已述及，而被告乙○○就此抗辯稱其指定
      被告戊○○為登記名義人，係因信託予被告戊○○之故。
      是則就如附表1 所示土地物權之移轉關係而言，在被告3
      人間係屬縮短給付之關係，亦即被告展福公司將原本應移
      轉予被告乙○○如附表1 所示土地之所有權，經由被告乙○○之指示，逕將之移轉登記予被告戊○○，故被告戊○○受此移轉登記，應認為係基於被告乙○○之給付而來。
      而被告乙○○、戊○○間之債權關係，則為信託關係。然
      查，信託法係於85年1 月26日由總統以 (85) 華總字第
      8500017250號令制定公布全文86條，並自公布日起施行，
      而被告戊○○受移轉如附表1 所示土地之日期均係如附表
      1 所示之86年6 月10日登記，則苟被告乙○○、戊○○間
      就此部分之土地有信託關係，自應適用當時已公布施行之
      信託法。而按以應登記或註冊之財產權為信託者，非經信
      託登記，不得對抗第三人，信託法第4 條定有明文。如附
      表1 所示土地之所有權屬應登記之財產權，則被告乙○○
      、戊○○間之信託行為，自須經登記，始得對抗第三人，
      然被告乙○○、戊○○自始至終均不能提出其有何已為登
      記之證明，則依上開信託法之規定，其2人 自不能以此信
      託關係對抗原告，換言之，原告得主張其2 人間就如附表
      1 所示土地並無信託關係存在。
十六、況查，本件被告乙○○、戊○○亦均未能舉證證明如附表
      1 所示土地信託予被告戊○○後，被告戊○○有何積極管
      理、使用或處分之行為，是其所抗辯之信託，應屬消極信
      託甚明，而按消極信託，除有確實之正當原因外，通常多
      屬通謀而為之虛偽意思表示，極易助長脫法行為之形成，
      難認其行為之合法性，且所謂消極信託，係指委託人僅以
      其財產在名義上移轉於受託人，受託人自始不負管理或處
      分之義務，凡財產之管理、使用、或處分悉由委託人自行
      辦理時，是為消極信託（最高法院88年度台上字第3041號
      裁判意旨參照）。再按信託行為，其目的違反公共秩序或
      善良風俗者，無效，信託法第5 條第2 款亦有明文。被告
      乙○○、戊○○間之信託行為即使存在，亦屬消極信託，
      故依上開法律規定，自亦無效。
十七、按無效法律行為之當事人，於行為當時知其無效，或可得
      而知者，應負回復原狀或損害賠償之責任，民法第113 條
      定有明文。本件被告乙○○、戊○○抗辯所稱之上開信託
      行為依信託法之規定既為無效，而國民有知法之義務，則
      其2 人對此信託行為之無效，自屬可得而知者，則被告乙○○自得依上開法律規定，請求被告戊○○回復原狀。
十八、另按債務人怠於行使其權利時，債權人因保全債權，得以
      自己之名義，行使其權利。但專屬於債務人本身者，不在
      此限，民法第242 條固有明文。惟查，本件被告展福公司
      將如附表1 所示土地之所有權移轉登記予被告戊○○之物
      權行為並非無效，僅其債權之買賣行為無效，前已述及，
      則被告乙○○所得請求被告戊○○回復原狀者，應係得請
      求被告戊○○將如附表1 所示土地之所有權，移轉登記回
      被告展福公司所有，蓋其等間之物權行為既非無效，被告
      乙○○自不得逕請求被告戊○○塗銷其所有權移轉之登記
      。故原告基於被告乙○○債權人之地位，依上開法律規定
      ，代位被告乙○○請求被告戊○○應「塗銷」如附表1 所
      示土地之所有權移轉登記，自屬不應准許。
十九、再按債務人所為之無償行為，有害及債權者，債權人得聲
      請法院撤銷之。債務人所為之有償行為，於行為時明知有
      損害於債權人之權利者，以受益人於受益時亦知其情事者
      為限，債權人得聲請法院撤銷之。債權人依第1 項或第2
      項之規定聲請法院撤銷時，得並聲請命受益人或轉得人回
      復原狀。但轉得人於轉得時不知有撤銷原因者，不在此限
      ，民法第244 條第1 項、第2 項、第4 項固亦有明文。惟
      查，本件被告展福公司與被告戊○○間之買賣行為屬通謀
      虛偽意思表示而無效；且被告乙○○、戊○○間之信託行
      為亦屬無效，則就其3 人間如附表所示土地之縮短給付關
      係而發生之物權移轉而言，被告戊○○固屬無償而受有如
      附表1 所示土地之所有權移轉，然此無償行為在經債權人
      聲請法院撤銷以前，尚非當然無效（最高法院22年上字第
      619 號判例意旨參照），而原告於其聲明中，並未請求本
      院將上開被告乙○○所指示被告展福公司向被告戊○○為
      物權移轉之無償行為加以撤銷，則原告進而基此主張得依
      上開民法第244 條第1 項、第4 項之規定，請求被告戊○○將如附表1 所示之土地所有權移轉登記塗銷，自亦無據
      。另原告雖併主張上開民法第244 條第2 項之規定，惟被
      告戊○○並非有償而受有如附表1 所示土地之移轉登記，
      則原告此部分之主張，仍不足採。
二十、從而，原告依民法第87條前段、第113 條、第242 條、第
      244 條第1 項、第2 項、第4 項規定之法律關係，請求
      判決被告戊○○應將如附表1 所示土地之所有權移轉登記
      塗銷，於法尚有未合；另原告請求確認之訴之部分，為無
      確認利益，已如前述，是本件原告之訴，全部均為無理由
      ，應予駁回。
二十一、本件事證已臻明確，兩造其餘攻擊防禦方法及舉證，核
        於判決之基礎及結果無影響，無庸一一論列，附此敘明
        。
據上論結，本件原告之訴為無理由，依民事訴訟法第78條，判決
如主文。
中　　華　　民　　國　　94　　年　　5 　　月　　26　　日
                          民事第二庭  法  官  張震武
右為正本係照原本作成
如對本判決上訴，須於判決送達後20日內向本院提出上訴狀
中　　華　　民　　國　　94　　年　　5 　　月　　27　　日
                                      書記官  李家
附表1：原告請求判決之土地部分
┌──┬────┬────┬────┬────┬────┬─────────┬──────┬────┐
│編號│土地坐落│ 地  號 │面積（平│現在登記│所有權  │所有權移轉登記日期│原因        │ 備  註 │
│    │        │        │方公尺）│所有權人│應有部分│及權狀字號        │及發生日期  │        │
├──┼────┼────┼────┼────┼────┼─────────┼──────┼────┤
│1   │桃園縣大│270之11 │52      │被告羅玉│全部    │86年6月10日       │買賣        │        │
│    │溪鎮內柵│        │        │柱      │        │87溪土字第021874號│86年5月20日 │        │
│    │段埔尾小│        │        │        │        │                  │            │        │
│    │段      │        │        │        │        │                  │            │        │
├──┼────┼────┼────┼────┼────┼─────────┼──────┼────┤
│2   │同上    │270之67 │58      │同上    │全部    │86年6月10日       │同上        │        │
│    │        │        │        │        │        │86溪土字第011428號│            │        │
├──┼────┼────┼────┼────┼────┼─────────┼──────┼────┤
│3   │同上    │270之69 │243     │同上    │全部    │86年6月10日       │同上        │        │
│    │        │        │        │        │        │86溪土字第011429號│            │        │
├──┼────┼────┼────┼────┼────┼─────────┼──────┼────┤
│4   │同上    │270之77 │764     │同上    │全部    │86年6月10日       │同上        │        │
│    │        │        │        │        │        │86溪土字第011431號│            │        │
├──┼────┼────┼────┼────┼────┼─────────┼──────┼────┤
│5   │同上    │270之78 │255     │同上    │全部    │86年6月10日       │同上        │        │
│    │        │        │        │        │        │86溪土字第011432號│            │        │
├──┼────┼────┼────┼────┼────┼─────────┼──────┼────┤
│6   │同上    │299之4  │246     │同上    │9/20    │86年6月10日       │同上        │在83年11│
│    │        │        │        │        │        │86溪土字第011433號│            │月1 日同│
│    │        │        │        │        │        │                  │            │意書內  │
├──┼────┼────┼────┼────┼────┼─────────┼──────┼────┤
│7   │同上    │300之1  │272     │同上    │9/20    │86年6月10日       │同上        │同上    │
│    │        │        │        │        │        │86溪土字第011434號│            │        │
├──┼────┼────┼────┼────┼────┼─────────┼──────┼────┤
│8   │同上    │304之1  │446     │同上    │9/20    │86年6月10日       │同上        │同上    │
│    │        │        │        │        │        │86溪土字第011435號│            │        │
├──┼────┼────┼────┼────┼────┼─────────┼──────┼────┤
│9   │同上    │316之2  │21      │同上    │全部    │86年6月10日       │同上        │分割自同│
│    │        │        │        │        │        │86溪土字第011438號│            │段第316 │
│    │        │        │        │        │        │                  │            │地號土地│
├──┼────┼────┼────┼────┼────┼─────────┼──────┼────┤
│10  │同上    │327之1  │170     │同上    │9/20    │86年6月10日       │同上        │在83年11│
│    │        │        │        │        │        │86溪土字第011439號│            │月1日同 │
│    │        │        │        │        │        │                  │            │意書內  │
├──┼────┼────┼────┼────┼────┼─────────┼──────┼────┤
│11  │同上    │335之11 │40      │同上    │9/20    │86年6月10日       │同上        │同上    │
│    │        │        │        │        │        │86溪土字第011440號│            │        │
├──┼────┼────┼────┼────┼────┼─────────┼──────┼────┤
│12  │同上    │336     │158     │同上    │1/20    │86年6月10日       │同上        │        │
│    │        │        │        │        │        │86溪土字第013442號│            │        │
└──┴────┴────┴────┴────┴────┴─────────┴──────┴────┘
附表2 ：被告乙○○與被告展福公司、訴外人丁○○、林淑津86
        年3月13日協議書所示之土地
┌──┬─────────────┬─────┬──────┬────┬────────────┐
│編號│土地坐落位置              │地號      │面積        │所有權  │備  註                  │
│    │                          │          │（平方公尺）│應有部分│                        │
├──┼─────────────┼─────┼──────┼────┼────────────┤
│1   │桃園縣大溪鎮○○段頭寮小段│429之24   │397         │全部    │呂理徹等人名義，移轉給展│
│    │                          │          │            │        │福建設（股）公司        │
├──┼─────────────┼─────┼──────┼────┼────────────┤
│2   │同  上                    │429之25   │1653        │全部    │同  上                  │
├──┼─────────────┼─────┼──────┼────┼────────────┤
│3   │同上鎮○○段埔尾小段      │270之72   │665         │全部    │同  上                  │
├──┼─────────────┼─────┼──────┼────┼────────────┤
│4   │同  上                    │270之11   │2513        │全部    │同  上                  │
├──┼─────────────┼─────┼──────┼────┼────────────┤
│5   │同  上                    │270之66   │5087        │9/20    │同  上                  │
├──┼─────────────┼─────┼──────┼────┼────────────┤
│6   │同  上                    │270之67   │58          │全部    │同  上                  │
├──┼─────────────┼─────┼──────┼────┼────────────┤
│7   │同  上                    │270之69   │243         │全部    │同  上                  │
├──┼─────────────┼─────┼──────┼────┼────────────┤
│8   │同  上                    │36        │301         │1/2     │呂廣志名義，移轉給展福建│
│    │                          │          │            │        │設（股）公司            │
├──┼─────────────┼─────┼──────┼────┼────────────┤
│9   │同  上                    │316       │1085        │全部    │同  上                  │
├──┼─────────────┼─────┼──────┼────┼────────────┤
│10  │同  上                    │327       │501         │全部    │該筆土地係為農地，暫時保│
│    │                          │          │            │        │留陳榮土名義，待履行本協│
│    │                          │          │            │        │議書後，登記乙方（即被告│
│    │                          │          │            │        │乙○○）指定名義人。    │
├──┼─────────────┼─────┼──────┼────┼────────────┤
│11  │同  上                    │321之1    │139         │全部    │同  上                  │
└──┴─────────────┴─────┴──────┴────┴────────────┘
